臺灣高等法院高雄分院民事判決　　　　　95年度重上字第31號
上訴　人即
附帶被上訴人　甲○○
訴訟代理人　　吳澄潔律師
被上訴人即
附帶上訴人　　中央存款保險股份有限公司
法定代理人　　乙○○
訴訟代理人　　吳小燕律師
訴訟代理人　　許登科律師
上列當事人間請求損害賠償事件，上訴人對於民國95年3 月13日
台灣屏東地方法院94年度重訴字第8 號第一審判決提起上訴，被
上訴人為附帶上訴，本院於民國96年5 月15日言詞辯論終結，判
決如下：
    主  文
上訴及附帶上訴均駁回。
第二審訴訟費用關於上訴部分，由上訴人負擔，附帶上訴部分，
由被上訴人負擔。
    事實及理由
一、被上訴人起訴主張：上訴人於民國73年12月至87年7 月間任
    職屏東縣枋寮地區漁會（下稱枋寮漁會）信用部主任，處理
    存放款業務，受枋寮漁會委託處理存放款業務之人，應盡善
    良管理人之注意義務審核貸款案件，然其明知如下兩造不爭
    執事項(三)至(九)所示貸款案件 (下稱系爭貸款案件)之 擔保物
    不足為債權之擔保，竟違反枋寮漁會擔保放款鑑估擔保土地
    及建物之程序及鑑估標準，超額鑑估並批准如附表所示之放
    款，合計超貸金額1,260 萬元，造成枋寮漁會無法受償債權
    ，而受有損害，上訴人依法應負債務不履行之損害賠償責任
    。而枋寮漁會因資產淨值為負，由農民銀行概括承受，行政
    院金融重建基金（下稱重建基金）並依修正前行政院金融重
    建基金設置及管理條例（下稱重建基金條例）第10條第1 項
    規定，委託被上訴人賠付枋寮漁會資產負債差額本金共4 億
    6 千1 百萬元予農民銀行。重建基金於委託被上訴人賠付後
    ，在賠付金額範圍內，已因債權法定移轉，而取得枋寮漁會
    對上訴人之損害賠償請求權。又被上訴人依修正前重建基金
    條例第16條第4 項之規定，得以自己之名義對上訴人提起民
    事求償訴訟，並請求上訴人逕對自己給付。爰依重建基金條
    例第16條第4 項、漁會人事管理辦法第48條、民法第544 條
    、民法第227 條第1 項之規定，請求上訴人負債務不履行之
    損害賠償責任。先位聲明：上訴人應給付被上訴人12,600,0
    00元，及自90年9 月14日起至清償日止，按週年利率百分之
    五計算之利息。若先位之訴無理由時，則為備位聲明：上訴
    人應給付重建基金12,600,000元，及自90年9 月14日起至清
    償日止，按週年利率百分之五計算之利息，並由被上訴人代
    為受領。
二、上訴人則以：重建基金條例係於90年7 月9 日公布施行，被
    上訴人所指上訴人違背職務之行為發生於該條例施行前之81
    年至83年間，依不溯既往原則，上訴人之行為自無適用該條
    例之餘地，被上訴人不得依修正前該條例第16條第4 項規定
    ，以自己名義提起本件訴訟。又枋寮漁會雖以79年第9 屆第
    9 次理事會通過「放款擔保品估價標準及處理細則」作為擔
    保品鑑估標準，然枋寮漁會另於82年2 月16日以第9 屆第24
    次理事會決議：「信用部辦理不動產估價經調查人員按規定
    估價後，依不動產之價值授權主任、總幹事依估價不限加成
    」等情，故上訴人依不動產價值提高核貸額度，實受理事會
    會議授權，並無違背職務之行為，且法院為拍賣時之第1 拍
    底價多較上訴人准予放款額度為高，上訴人顯無超貸情事。
    另枋寮漁會於73至87年間均接受被上訴人之業務檢查，被上
    訴人當時並未告知有何違法放款情事，被上訴人就枋寮漁會
    損害之發生，亦與有過失。又因上訴人提高貸款額度，致枋
    寮漁會受有超額部分之利息收入，此受有利益之部分，有民
    法損益相抵之適用等語，資為抗辯。
三、原審判決被上訴人之先位聲明無理由，備位聲明部分勝訴，
    即判決上訴人應給付重建基金12,600,000元，及自94年3 月
    17日起至清償日止，按週年利率百分之五計算之利息，並由
    被上訴人代為受領，並依被上訴人之聲請供擔保後准為假執
    行。上訴人提起上訴，被上訴人提起附帶上訴。上訴人於本
    院聲明：(一)原判決關於命上訴人給付部分廢棄。(二)上開廢棄
    部分，被上訴人在第一審之訴及假執行之聲請均駁回。(三)被
    上訴人之附帶上訴駁回。(四)如受不利之判決，願供擔保，免
    為假執行。被上訴人於本院聲明：(一)上訴駁回。(二)先位聲明
    ：上訴人應給付被上訴人12,600,000元，及自94年3 月17日
    起至清償日止，按週年利率百分之5 計算之利息。(三)請依職
    權宣告假執行。
四、兩造不爭執事項：
  (一)上訴人於73年12月至87年7 月間任職枋寮漁會信用部主任，
    處理漁會存放款業務。受枋寮漁會委託於客戶申請貸款案件
    時，由徵信調查人員辦理擔保品價值之鑑估事務後，依其現
    場徵信調查之結果，擬定擔保品鑑估放款總值並附具調查資
    料，轉由放款經辦人員擬具准貸額度，再呈上訴人為放款准
    否及額度之核定。上訴人應依照漁會會員代表大會及理事會
    決議事項及枋寮漁會於79年7 月26日第9 屆第9 次理事會會
    議通過決議「放款擔保品估價標準及處理細則」之放款鑑估
    程序規定辦理放款事宜。
  (二)上訴人於73年12月至87年7 月間任職枋寮漁會信用部主任，
    受枋寮漁會委託處理存放款業務之人，應盡善良管理人之注
    意義務，審核貸款案件。
  (三)吳瑞談及其弟吳瑞蔚於82年間，以所有坐落屏東縣枋寮鄉○
    ○段1129之2 地號土地、同段357 建號房屋及同段1129之1
    地號土地、同段356 建號房屋為擔保，向枋寮漁會各借款60
    0 萬元。上開不動產經徵信調查人員陳男雄、阮坤城鑑估放
    款總值各為4,350,830 元及4,477,209 元，放款經辦人員吳
    金財簽擬准貸各420 萬元，上訴人鑑估並批准各貸放600 萬
    元。
  (四)陳楊月娥於83年間，以所有坐落屏東縣枋寮鄉○○段656 地
    號土地、同段251 建號房屋為擔保，向枋寮漁會借款300 萬
    元。上開不動產經徵信調查人員阮坤城鑑估放款總值為2,00
    4,885 元，放款經辦人員吳金財簽擬准貸200 萬元，上訴人
    鑑估並批准貸放300 萬元。
  (五)黃有德於82年間，以所有坐落屏東縣枋寮鄉○○段515 地號
    土地、同段133 建號房屋為擔保，向枋寮漁會借款600 萬元
    。上開不動產經徵信調查人員阮坤城鑑估放款總值為4,425,
    722元，放款經辦人員吳金財簽擬准貸400萬元，上訴人鑑估
    並批准貸放600萬元。
  (六)黃有良於82年間，以所有坐落屏東縣枋寮鄉○○段1031地號
    土地、同段365 建號房屋為擔保，向枋寮漁會借款500 萬元
    。上開不動產經徵信調查人員阮坤城鑑估放款總值為3,759,
    095 元，放款經辦人員吳金財簽擬准貸370 萬元，上訴人鑑
    估並批准貸放500 萬元。
  (七)吳廖數盡於81年間，以所有坐落屏東縣枋寮鄉○○段637 地
    號土地、同段64建號房屋為擔保，向枋寮漁會借款400萬元。
    上開不動產經徵信調查人員阮坤城鑑估放款總值為2,509,83
    3 元，放款經辦人員吳金財簽擬准貸250 萬元，上訴人鑑估
    並批准貸放400 萬元。
  (八)楊黃金枝於82年間，以所有坐落屏東縣枋寮鄉○○段1055之
    2 地號土地、同段359 建號房屋為擔保，向枋寮漁會借款60
    0 萬元。上開不動產經徵信調查人員阮坤城鑑估放款總值為
    4,314,835 元，放款經辦人員吳金財簽擬准貸430 萬元，上
    訴人鑑估並批准貸放600 萬元。
  (九)陳南昌於82年間，以所有坐落屏東縣林邊鄉○○段193 地號
    土地、同段144 建號房屋為擔保，向枋寮漁會借款500 萬元
    。上開不動產經徵信調查人員陳清花鑑估放款總值為4,287,
    846 元，放款經辦人員吳金財簽擬准貸350 萬元，上訴人鑑
    估並批准貸放500 萬元。
  (十)枋寮漁會信用部於90年9 月間淨值已呈負數，為經營不善之
    金融機構，財政部依金融機構合併法第13條第1 、2 項規定
    ，以90年9 月14日台財融(三)字第0903000116號函及第090300
    0101號函，停止枋寮漁會會員代表、理事、監事及總幹事對
    信用部有關職權，指定被上訴人代行信用部職權，命令枋寮
    漁會將其信用部及其營業所必需之財產讓與農民銀行，於90
    年9 月14日訂有讓與承受漁會信用部契約。重建基金並依修
    正前重建基金條例第10條第1 項規定，委託被上訴人以賠付
    枋寮漁會資產負債差額之方式，處理枋寮漁會信用部，被上
    訴人於90年9 月14日與農民銀行訂立賠付契約，賠付枋寮漁
    會資產負債差額本金共4 億6,100萬元予農民銀行。
  (十一)上訴人因上開(三)至(九)貸款案件，經台灣屏東地方法院檢察署
    檢察官以上訴人涉有背信罪嫌，提起公訴（下稱上訴人背信
    刑事案件），嗣經台灣屏東地方法院（下稱屏東地院）89年
    度訴字第259 號判決上訴人背信，處有期徒刑2 年2 月，上
    訴人上訴，經本院92年度上易字第784 號判決駁回上訴確定
    。
四、兩造之爭點：
  (一)枋寮漁會第9 屆第24次理事會會議授權信用部主任，得依調
    查人估價不限加成，係指授權信用部主任得於徵信調查人員
    鑑估之擔保放款總值範圍內核貸，或可於徵信調查人員鑑估
    之擔保放款總值外核貸？
  (二)上訴人是否未盡善良管理人注意義務而貸放貸款，應負債務
    不履行之損害賠償責任？
  (三)重建基金條例於90年7 月9 日公布施行，而被上訴人所指上
    訴人違法超貸行為發生於81至83年間，被上訴人得否依修正
    前該條例第16條第4 項規定請求上訴人賠償？並直接受領給
    付?
  (四)若被上訴人得請求損害賠償金額，金額為若干？
  (五)上訴人主張損益相抵、過失相抵，是否有理由？若有理由金
    額若干？
五、枋寮漁會第9 屆第24次理事會會議授權信用部主任，得依調
    查人估價不限加成，係指授權信用部主任得於徵信調查人員
    鑑估之擔保放款總值範圍內核貸，或可於徵信調查人員鑑估
    之擔保放款總值外核貸？經查：
  (一)枋寮漁會於82年2 月16日第9 屆第24次理事會會議通過決議
    ：「信用部辦理不動產估動產估價經調查人員按規定估價後
    ，依不動產之價值，授權主任、總幹事依估價金額不限加成
    」，而該決議之提案內容為：「信用部辦理不動產估價，經
    調查人員按規定估價後，是否可授權主任及總幹事依估價金
    額再提高幾成核貸，請審議案」，有該次會議紀錄可稽（本
    院卷第33～35頁），足認當時提案係針對調查人員鑑估後，
    是否授權漁會主任及總幹事就調查人員之估價，再提高幾成
    核貸，即是否授權可於徵信調查人員鑑估之擔保放款總值外
    核貸甚明。主任及總幹事本即於徵信調查人員鑑估之擔保放
    款總值範圍內核貸，因此，若僅授權主任及總幹事於徵信調
    查人員鑑估之擔保放款總值範圍內核貸，何須另再提案予以
    討論決議，故上訴人抗辯第9 屆第24次理事會會議授權信用
    部主任，得於徵信調查人員鑑估之擔保放款總值外核貸，應
    屬可採。
  (二)被上訴人雖主張：枋寮漁會上揭決議係授權信用部主任或總
    幹事得於徵信調查人員鑑估之總值範圍內不限核貸，否則上
    訴人隨意加成核貸，則鑑估擔保物價值以為風險控管等程序
    ，即失意義云云。然查，上開決議雖授權漁會信用部主任或
    總幹事得就徵信調查人員鑑估擔保放款總值加成核貸，但漁
    會信用部主任或總幹事於核貸時，仍應盡其善良管理人之責
    任，非無任何依據，即可恣意提高貸款金額。故被上訴人上
    開主張尚無可採。
六、上訴人是否未盡善良管理人注意義務而貸放貸款，應負債務
    不履行之損害賠償責任？
  (一)按稱委任者，謂當事人約定，一方委託他方處理事務，他方
    允為處理之契約；又受任人因處理委任事務有過失，或因逾
    越權限之行為所生之損害，對於委任人應負賠償之責，民法
    第528 條、第544 條分別定有明文。又受任人處理委任事務
    ，受有報酬者，應以善良管理人之注意為之，民法第535 條
    亦定有明文。上訴人擔任枋寮漁會之信用部主任，與枋寮漁
    會有委任契約關係，支領薪資受有報酬，其執行職務自應盡
    善良管理人之注意義務，否則，就其造成枋寮漁會損害部分
    ，應負損害賠償之責。
  (二)枋寮漁會擔保放款流程，係由借款人填妥申請書檢附擔保品
    之土地謄本、地籍圖、地價證明書、借款人印鑑證明書等應
    備文件，向漁會提出借款申請，由擔保放款人員先查核申請
    人確為漁會會員或贊助會員後，再由徵信調查人員至擔保物
    坐落地點查勘調查，並訪查鄰近土地之價格作為鑑估之時價
    ，再依枋寮漁會79年7 月26日第9 屆第9 次理事會會議通過
    之「放款擔保品估價標準及處理細則」（附於上訴人背信刑
    事案件之偵查卷第30至35頁）。符合免估土地增值稅之農業
    用地，逕以鑑估時價乘以總面積所得之9 成為放款總值，而
    應扣土地增值稅者，則按土地及建物放款值單價計算表、擔
    保放款不動產放款值調查報告表所列之計算公式核算出放款
    總值。放款經辦人所簽擬之貸款金額，均依徵信調查人員鑑
    估之擔保放款總值，但若申請人之信用狀況不佳，或在漁會
    已有辦理擔保放款，或同一擔保品已由其他人向漁會辦理擔
    保放款，放款經辦人所簽擬之貸款金額均會較調查人員鑑估
    之擔保放款總值低。嗣放款經辦人所簽擬之貸款金額，呈送
    信用部主任、總幹事批示後，再由徵信調查人依批示之金額
    通知申請人辦理抵押權設定、對保等情，業據證人即上開貸
    款之徵信調查人員陳清花、陳男雄、阮坤城及放款經辦人吳
    金財於上訴人背信刑事案件中分別證述明確（筆錄影本附原
    審卷），並為上訴人所不爭執，堪信為真。
  (三)上開各筆貸款之借款人、申請借款時間、金額、擔保品、承
    辦之枋寮漁會徵信調查人員鑑估放款總值、放款經辦人簽擬
    准貸額度、信用部主任即上訴人批示放貸金額、上訴人背信
    刑事案件送鑑定結果之金額、鑑價之土地單價、拍定之第一
    次底價，均各如附表所示等情，有各該借款申請書、枋寮漁
    會擔保放款不動產放款值調查報告表、宏大不動產鑑定股份
    有限公司鑑定報告書附於上訴人背信刑事案件卷內可稽，且
    為兩造於本院所不爭執。
  (四)上訴人就附表：(1)吳瑞談以土地、建物為擔保申請借貸600
    萬元，經徵信調查人員陳男雄鑑估放款總值為4,350,830 元
    ，放款經辦人員吳金財簽擬准貸420 萬元，上訴人竟鑑估批
    准貸放600 萬元，即提高180 萬元。(2)吳瑞蔚以土地、建物
    為擔保申請借貸600 萬元，經徵信調查人員阮坤城鑑估放款
    總值4,477,209 元，放款經辦人員吳金財簽擬准貸420 萬元
    ，上訴人竟鑑估批准貸放600 萬元，即提高180 萬元。(3)陳
    楊月娥以土地、建物為擔保申請借貸300 萬元，徵信調查人
    員阮坤城鑑估放款總值為2,004,885 元，放款經辦人員吳金
    財簽擬准貸200 萬元，上訴人竟鑑估批准貸放300 萬元，提
    高100 萬元。(4)黃有德以土地、建物為擔保申請借貸600 萬
    ，經徵信調查人員阮坤城鑑估放款總值為4,425,722 元，放
    款經辦人員吳金財簽擬准貸400 萬元，上訴人竟鑑估批准貸
    放600 萬元，提高200 萬元。(5)黃有良以土地、建物為擔保
    申請借貸500 萬元。經徵信調查人員阮坤城鑑估放款總值為
    3,759,095 元，放款經辦人員吳金財簽擬准貸370 萬元，上
    訴人竟鑑估批准貸放500 萬元，提高130 萬元。(6)吳廖數盡
    以土地、建物為擔保申請借貸400 萬元。經徵信調查人員阮
    坤城鑑估放款總值為2,509,833 元，放款經辦人員吳金財簽
    擬准貸250 萬元，上訴人竟鑑估批准貸放400 萬元，提高15
    0 萬元。(7)楊黃金枝以土地、建物為擔保申請借貸600 萬元
    。經徵信調查人員阮坤城鑑估放款總值為4,314,835 元，放
    款經辦人員吳金財簽擬准貸430 萬元，上訴人竟鑑估批准貸
    放600 萬元，提高170 萬元。(8)陳南昌以土地、建物為擔保
    申請借貸500 萬元。經徵信調查人員陳清花鑑估放款總值為
    4,287,846 元，放款經辦人員吳金財簽擬准貸350 萬元，上
    訴人竟鑑估批准貸放500 萬元，提高150 萬元。而上訴人未
    依放款經辦人員簽擬准貸金額核貸，逕行提高擔保品鑑估價
    值批准貸放金額，並未會同徵信調查人員陳清花、陳男雄、
    阮坤城，放款經辦人員吳金財等情，業經證人陳清花、吳金
    財、陳男雄、阮坤城分別於上訴人背信刑事案件中證述明確
    （調查筆錄附原審卷第112-139 頁）。若上訴人認徵信調查
    人員陳清花、陳男雄、阮坤城、放款經辦人員吳金財對擔保
    品之鑑價與實際市價不符，理應批示由原鑑估人員會同相關
    主管重新查估，然查系爭貸款案件之各該不動產調查報告表
    ，未記載鑑估人員估價與市價不符或指示重新辦理擔保品查
    估等情，此有各擔保品調查報告表附卷可稽（影本附原審卷
    第153-168 頁），上訴人逕為提高估價予以放款難認有合理
    之依據。
  (五)上訴人雖抗辯：枋寮漁會82年2 月16日第9 屆第24次理事會
    決議「信用部辦理不動產估價經調查人員按規定估價後，依
    不動產之價值授權主任、總幹事依估價不限加成」，故被上
    訴人依不動產價值提高核貸額度，實受理事會會議授權為之
    。且枋寮漁會於83年6 月21日第10屆第9 次理事會決議通過
    「辦理擔保放款，建議擔保品能依鄰近（市價）七成查估，
    以提高放款效率」，系爭貸款事件經核准之貸款金額在市價
    七成內，無超貸情事云云。惟查，枋寮漁會信用部既辦理授
    信業務，則擔保品之正確評估自為其確保債權之首要事項，
    故上開決議雖授權漁會信用部主任得就徵信調查人員鑑估擔
    保放款總值價加成核貸，但漁會信用部主任於核貸時，仍應
    盡其善良管理人之責任，非無任何依據，即可恣意提高貸款
    金額。上訴人若認系爭貸款事件之徵信調查人員鑑價與實際
    市價不符，理應重新查估再鑑價，惟上訴人並未會同徵信調
    查人員陳清花、陳男雄、阮坤城、放款經辦人員吳金財重新
    鑑估，已如前述，上訴人雖抗辯其親自至現場查訪鑑估，但
    為被上訴人所否認，上訴人又無證據可證明，此抗辯自無可
    採。故上訴人無任何憑據，不參酌徵信調查人員鑑估之擔保
    放款總額及放款經辦人員簽擬准貸金額，毫無憑據隨意提高
    核貸金額，即逕行依各貸款人所申請借貸金額，全數核准貸
    放，使鑑估擔保物價值以為風險控管等程序，失其意義，上
    訴人顯未盡善良管理人之責任。
  (六)上訴人又辯以：法院第1 拍底價超過上訴人核貸額度云云。
    然查，擔保品第1 拍底價雖高於系爭放款金額，惟擔保品價
    格本隨市場景氣波動而有起伏，自難以數年後鑑價較高而認
    當時放款並無超額。且在上訴人背信刑事案件，一審曾將上
    開擔保品送請宏大不動產鑑定股份有限公司鑑定各貸款年度
    之價值，其鑑價結果如附表所示，均較上訴人鑑估貸放金額
    低，上訴人此部分抗辯，殊無可採。
  (七)綜上所述，金融機構辦理授信業務時，有關擔保品評估標準
    、放款額度、審核事項等規定，即係用以審酌授信品質之良
    窳，將放款風險降至最低而設，倘貸放款項確能循相關作業
    規定，詳實查核授信品質，即盡善良管理之注意。本件上開
    貸款案件，上訴人未於調查報告表敘明有何正當事據，逕為
    提高額度核貸，其所為顯然罔顧授信品質，未盡善良管理人
    之注意義務，影響枋寮漁會之資金週轉及授信評估，造成枋
    寮漁會前開債權無法回收之損害。又上訴人因上開超貸案件
    ，經屏東地院89年度訴字第259 號判決上訴人背信，處有期
    徒刑2 年2 月，上訴人上訴，經本院92年度上易字第784 號
    判決駁回上訴確定，有該刑事判決附卷可參，並經本院調取
    該刑事卷宗核閱無誤。上訴人違背枋寮漁會放款鑑估程序，
    任意超額放款，造成枋寮漁會之損害，其顯未盡善良管理人
    之注意義務，自應對枋寮漁會負債務不履行之損害賠償責任
    。
七、重建基金條例於90年7 月9 日公布施行，而被上訴人所指上
    訴人違法超貸行為發生於81至83年間，被上訴人得否依修正
    前該條例第16條第4 項規定請求上訴人賠償？並直接受領給
    付？
  (一)上訴人雖抗辯：重建基金條例於90年7 月9 日公布施行，該
    條例並未明定可溯及既往，本件係於81至83年間所發生之貸
    款案件應無適用云云。惟查：
  (1)按行政院金融重建基金得委託中央存款保險公司以賠付負債
    超過資產之差額之方式處理經營不善金融機構，修正前重建
    基金條例第10條第1 項第2 款定有明文。又參加存款保險機
    構之負責人或職員，意圖為自己或第三人不法之利益，或損
    害參加存款保險機構、中央存款保險公司或本基金之利益，
    而為違背其職務之行為，致生損害於參加存款保險機構、中
    央存款保險公司或本基金之財產或其他利益者，處3 年以上
    10年以下有期徒刑，得併科新台幣1 億元以下罰金；參加存
    款保險機構之負責人或職員2 人以上共同實施前項犯罪之行
    為者，得加重其刑至2 分之1 ，並應負連帶賠償責任；第1
    項之未遂犯罰之；中央存款保險公司得以自己之名義，代參
    加存款保險機構或本基金向應負賠償責任之人，提起民事訴
    訟，修正前重建基金條例第16條亦定有明文。
  (2)依據前揭條文意旨，重建基金為穩定金融信用秩序，健全金
    融環境，以賠付負債超過資產差額之方式，處理經營不善之
    金融機構，該金融機構之資產負債缺口，包括金融機構得對
    之請求損害賠償責任之人所負債務，即因賠付而彌補，不再
    有損害，此相當於以政府公共基金清償經營不善金融機構得
    對之請求損害賠償責任之人所負債務，實與民法第312 條所
    定就債之履行有利害關係之第三人為清償者之情形類似，自
    應發生相同的效果，即於賠付的範圍內，發生債權法定移轉
    ，由重建基金取得經營不善金融機構對於應負賠償責任之人
    之損害賠償請求權。由上可知，重建基金對應負損害賠償責
    任之人有損害賠償請求權，係經由賠付而產生，自與重建基
    金條例何時公布施行無涉。又重建基金條例雖於90年7 月9
    日公布施行，無溯及既往適用之規定，惟該條例第16條第4
    項僅係賦予被上訴人於訴訟法上得以自己名義代參加存款保
    險機構或重建基金起訴請求之地位，此僅屬訴訟實施權，而
    非賦予其實體法上另一個請求權基礎，是被上訴人適用上開
    條例提起本件訴訟，並無違反法律安定性，上訴人抗辯被上
    訴人不得適用該條例第16條第4 項規定起訴請求云云，尚無
    可採。
  (二)被上訴人主張：被上訴人受重建基金之委託賠付該損害，枋
    寮漁會對上訴人之債權產生法定移轉予被上訴人，被上訴人
    因而取得對上訴人之損害賠償請求權，故被上訴人先位聲明
    請求由被上訴人直接受領上訴人之給付云云。然查：經營不
    善金融機構對應負賠償責任人之損害賠償請求權，已於賠付
    範圍內，發生債權之法定移轉效力，而移轉予重建基金取得
    ，被上訴人依據修正前重建基金條例第16條第4 項之規定，
    固得以自己名義代重建基金向應負賠償責任之上訴人提起民
    事訴訟，然此一規定應僅生其得為本件訴訟上當事人能力之
    效力，即使被上訴人取得訴訟實施權，至於實體法上之上開
    損害賠償請求權，仍歸屬於重建基金所有，故被上訴人先位
    聲明請求由被上訴人直接受領上訴人之給付，於法不合，尚
    無可採。被上訴人之備位聲明由被上訴人代為受領損害賠償
    給付，則屬有據，應為可取。
八、被上訴人得請求損害賠償金額為若干？
  (一)枋寮漁會信用部於90年9 月間淨值已呈負數，為經營不善之
    金融機構，財政部依金融機構合併法第13條第1 、2 項規定
    ，以90年9 月14日台財融(三)字第0903000116號函及第090300
    0101號函，停止枋寮漁會會員代表、理事、監事及總幹事對
    信用部有關職權，指定被上訴人代行信用部職權，命令枋寮
    漁會將其信用部及其營業所必需之財產讓與農民銀行，於90
    年9 月14日訂有讓與承受漁會信用部契約。重建基金並依修
    正前重建基金條例第10條第1 項規定，委託被上訴人以賠付
    枋寮漁會資產負債差額之方式，處理枋寮漁會信用部，被上
    訴人乃於90年9 月14日與農民銀行訂立賠付契約，賠付枋寮
    漁會資產負債差額本金共4 億6,100 萬元予農民銀行等情，
    為兩造所不爭，堪信為真實。
  (二)上訴人之上開未盡善良管理人之責任，違法超貸之行為，致
    枋寮漁會所生損害，屬枋寮漁會之負債，此負債為重建基金
    或被上訴人受委託依規定賠付之對象與金額，故評估枋寮漁
    會損失金額屬賠付金額，亦為被上訴人得請求之金額。查被
    上訴人已依照賠付契約賠付農民銀行，就系爭貸款案件，上
    訴人造成枋寮漁會損失部份，乃因上訴人任意提高貸放金額
    ，且系爭貸款事件擔保品除吳廖數盡、陳南昌部分，因數次
    拍賣未拍定，拍賣無實益而未拍定外，其餘均已拍定，拍定
    金額及系爭貸款之本息未受清償金額均如附表所示。因上訴
    人任意提高貸放金額，就其中吳瑞談超貸180 萬元、吳瑞蔚
    超貸180 萬元、陳楊月娥超貸100 萬元、黃有德超貸200 萬
    元、黃有良超貸130 萬元、吳廖數盡超貸150 萬元、楊黃金
    枝超貸170 萬元、陳南昌超貸150 萬元，合計1,260 萬元部
    分，枋寮漁會確定無法自擔保品受償而受損害。被上訴人主
    張枋寮漁會受損害1,260 萬元，請求上訴人賠償，自屬有理
    。
  (二)上訴人抗辯：部分擔保品尚未拍賣，實際損害無法確定云云
    。然查，吳廖數盡、陳南昌部分之擔保品因拍賣無實益，尚
    未拍定，但被上訴人所請求之損害賠償是上訴人提高貸放金
    額即超貸金額部分，因擔保品的價格巳經不足清償核貸金額
    ，故擔保品有無賣出，並不影響損害額之計算，上訴人抗辯
    無足採。
九、上訴人主張損益相抵、過失相抵，是否有理由？若有理由金
    額若干？
  (一)上訴人主張：系爭貸款事件發生於81、82年，貸款人依規定
    繳付本息至86年左右，因上訴人提高貸款額度，增加漁會之
    利息收益，應有民法第216 條之1 損益相抵之適用云云。然
    查，枋寮漁會收取利息係本於消費借貸之法律關係而來，而
    被上訴人請求損害賠償，卻是基於上訴人與枋寮漁會間之委
    任關係而來，二者非基於同一原因事實，無民法第216 條之
    1 損益相抵之適用。
  (二)上訴人主張：被上訴人未能於歷年金融檢查時檢查出系爭貸
    款事件有超貸情事，即屬與有過失云云。然按與有過失之規
    定旨在衡平被害人與加害人之賠償責任，其要件須被害人之
    過失行為為損害發生之共同原因，並有助損害之發生或擴大
    ，與損害之發生或擴大有相當因果關係者，始有過失相抵之
    適用，本件被害人為枋寮漁會，並非被上訴人，且被上訴人
    金融檢查時未能察覺系爭貸款事件有超貸情事，與上訴人違
    法超貸行為致枋寮漁會受損害間，無相當因果關係，上訴人
    主張被上訴人與有過失云云，殊無可採。
十、綜上所述，上訴人違反枋寮漁會貸放程序，任意超額貸款，
    自屬未盡善良管理人之注意義務，造成枋寮漁會受有損害，
    其對枋寮漁會應負債務不履行之損害賠償責任。又此損害賠
    償債權已因重建基金委託被上訴人賠付差額而法定移轉與重
    建基金，是被上訴人主張依修正前重建基金條例第16條第4
    項規定，以自己之名義，代重建基金對之提起民事損害賠償
    訴訟，自屬有據。惟被上訴人先位聲明請求直接受領給付，
    於法不合。從而，被上訴人依上開法律關係，備位聲明請求
    上訴人給付重建基金1,260 萬元，及自起訴狀繕本送達翌日
    即94年3 月17日起至清償日止，按週年利率百分之五計算之
    利息，並由被上訴人代為受領，為有理由，應予准許。逾此
    範圍之請求，尚屬無據。是則原判決就上開應准許部分，為
    被上訴人勝訴之判決，並依被上訴人之聲請，為供擔保之假
    執行之宣告，經核於法並無不合。上訴論旨求予廢棄改判，
    為無理由，應予駁回其上訴。另原判決駁回被上訴人附帶上
    訴之先位聲明及其假執行聲請部分，並無不合，被上訴人提
    起附帶上訴，為無理由，應予駁回。
十一、據上論結，本件上訴及附帶上訴均為無理由，依民事訴訟法
    第449 條第1 項、第78條，判決如主文。
中　　華　　民　　國　　96　　年　　5 　　月　　29　　日
                            民事第一庭
                                審判長法官  黃金石
                                法      官  林健彥
                                法      官  簡色嬌
以上正本證明與原本無異。
如對本判決上訴，須於判決送達後20日內向本院提出上訴狀，其
未表明上訴理由者，應於上訴後20日內向本院提出上訴理由書（
均須按他造當事人之人數附繕本）。上訴時應提出委任律師或具
有律師資格之人之委任狀，並依附註條文規定辦理。
中　　華　　民　　國　　96　　年　　5 　　月　　29　　日
                                書  記  官  黃一秋
附註：
民事訴訟法第466 條之1 ：
對於第二審判決上訴，上訴人應委任律師為訴訟代理人，但上訴
人或其法定代理人具有律師資格者，不在此限。
上訴人之配偶、三親等內之血親、二親等內之姻親，或上訴人為
法人、中央或地方機關時，其所屬專任人員具有律師資格並經法
院認適當者，亦得為第三審訴訟代理人。
第1 項但書及第2 項情形，應於提起上訴或委任時釋明之。
附表一：
┌───┬──────┬──┬──────┬────┬───┬───┬──────┐
│      │漁會鑑估人員│放款│上訴人阮正聖│刑庭送鑑│法院第│拍賣情│尚積欠金額（│
│      │            │經辦│            │定結果  │一次拍│形（拍│計至96年2月1│
│      │            │人員│            │        │賣核定│定金額│日止）      │
│      │            │    │            │        │底價  │）    │            │
├───┼──────┼──┼──────┼────┼───┼───┼──────┤
│吳瑞談│1.擔保品鑑估│擬放│1.提高土地擔│土地每㎡│650萬 │已拍定│(1)本金：    │
│申貸  │  之時價：  │貸金│  保品之時價│之時價：│元    │（210 │ 522萬2786元│
│600萬 │ 975萬4464元│額：│  金額：    │1.8285萬│      │萬2000│            │
│元案  │(1)鑑估基礎：│420 │1438萬7440元│～2.1629│      │元）  │(2)本息及違約│
│      │  9萬/㎡    │萬元│(1)鑑估基礎：│萬/ ㎡（│      │      │  金合計：  │
│      │(2)土地面積：│    │  14.2萬/㎡ │土地時價│      │      │ 785萬4121元│
│      │  101.32㎡  │    │(2)提高鑑價時│約185 萬│      │      │            │
│      │(3)建物：    │    │  價5成4    │至219 萬│      │      │            │
│      │  81萬3649元│    │            │元）    │      │      │            │
│      │            │    │2.提高擔保放│        │      │      │            │
│      │2.評估擔保放│    │  款總值：  │        │      │      │            │
│      │  款總值：  │    │ 624萬7541元│        │      │      │            │
│      │ 435萬830元 │    │            │        │      │      │            │
│      │            │    │3.批示放貸金│        │      │      │            │
│      │            │    │  額:600萬元│        │      │      │            │
│      │            │    │（差額180萬 │        │      │      │            │
│      │            │    │  元）      │        │      │      │            │
├───┼──────┼──┼──────┼────┼───┼───┼──────┤
│吳瑞蔚│1.擔保品鑑估│擬放│1.提高土地擔│土地每㎡│650萬 │已拍定│(1)本金：    │
│申貸  │  之時價：  │貸金│  保品之時價│之時價：│元    │（206 │ 522萬2786元│
│600萬 │ 1008萬264元│額：│  金額：    │1.8285萬│      │萬8000│            │
│元案  │(1)鑑估基礎：│420 │1490萬1480元│～2.1629│      │元）  │(2)本息及違約│
│      │  9萬/㎡    │萬元│(1)鑑估基礎：│萬/㎡   │      │      │  金合計：  │
│      │(2)土地面積：│    │  14.2萬/㎡ │（土地時│      │      │ 786萬7727元│
│      │  104.94㎡  │    │(2)提高鑑價時│價約185 │      │      │            │
│      │(3)建物：    │    │  價4成8    │萬至227 │      │      │            │
│      │  81萬3649元│    │            │萬元）  │      │      │            │
│      │            │    │2.提高擔保放│        │      │      │            │
│      │2.評估擔保放│    │  款總值：  │        │      │      │            │
│      │  款總值：  │    │ 644萬1685元│        │      │      │            │
│      │ 447萬7209元│    │            │        │      │      │            │
│      │            │    │3.批示放貸金│        │      │      │            │
│      │            │    │  額:600萬元│        │      │      │            │
│      │            │    │（差額180萬 │        │      │      │            │
│      │            │    │  元）      │        │      │      │            │
├───┼──────┼──┼──────┼────┼───┼───┼──────┤
│陳楊月│1.擔保品鑑估│擬放│1.提高土地擔│土地每㎡│265萬 │已拍定│(1)本金：    │
│娥    │  之時價：  │貸金│  保品之時價│之時價：│元    │111萬 │  250萬元   │
│申貸  │ 426萬4800元│額：│  金額：    │2.1239萬│      │6000元│            │
│300萬 │(1)鑑估基礎：│200 │  594萬元   │～2.4321│      │      │(2)本息及違約│
│元案  │  3萬/㎡    │萬元│(1)鑑估基礎：│萬/㎡   │      │      │  金合計：  │
│      │(2)土地面積：│    │  6萬/㎡    │（土地時│      │      │ 372萬8867元│
│      │  99㎡      │    │(2)提高鑑價時│價約210 │      │      │            │
│      │(3)建物：    │    │  價7成     │萬至241 │      │      │            │
│      │  84萬7476元│    │            │萬元）  │      │      │            │
│      │            │    │2.提高擔保放│        │      │      │            │
│      │2.評估擔保放│    │  款總值：  │        │      │      │            │
│      │  款總值：  │    │ 307萬4085元│        │      │      │            │
│      │200萬4885元 │    │            │        │      │      │            │
│      │            │    │3.批示放貸金│        │      │      │            │
│      │            │    │  額:300萬元│        │      │      │            │
│      │            │    │（差額100萬 │        │      │      │            │
│      │            │    │  元）      │        │      │      │            │
├───┼──────┼──┼──────┼────┼───┼───┼──────┤
│黃有德│1.擔保品鑑估│擬放│1.提高土地擔│土地每㎡│800萬 │已拍定│(1)本金：    │
│申貸  │  之時價：  │貸金│  保品之時價│之時價：│元    │（300 │  493萬元   │
│600萬 │1073萬1300元│額：│  金額：    │1.8285萬│      │萬元）│            │
│元案  │(1)鑑估基礎：│400 │1477萬6740元│～2.1629│      │      │(2)本息及違約│
│      │  7萬/㎡    │萬元│(1)鑑估基礎：│萬/㎡   │      │      │  金合計：  │
│      │(2)土地面積：│    │  10.2萬/㎡ │（土地時│      │      │ 507萬1557元│
│      │  144.87㎡  │    │(2)提高鑑價時│價約265 │      │      │            │
│      │(3)建物：    │    │  價4成3    │萬至313 │      │      │            │
│      │  64萬7654元│    │            │萬元）  │      │      │            │
│      │            │    │2.提高擔保放│        │      │      │            │
│      │2.評估擔保放│    │  款總值：  │        │      │      │            │
│      │  款總值：  │    │ 608萬4625元│        │      │      │            │
│      │ 442萬5722元│    │            │        │      │      │            │
│      │            │    │3.批示放貸金│        │      │      │            │
│      │            │    │  額:600萬元│        │      │      │            │
│      │            │    │（差額200萬 │        │      │      │            │
│      │            │    │  元）      │        │      │      │            │
├───┼──────┼──┼──────┼────┼───┼───┼──────┤
│黃有良│1.擔保品鑑估│擬放│1.提高土地擔│土地每㎡│630萬 │已拍定│(1)本金：    │
│申貸  │  之時價：  │貸金│  保品之時價│之時價：│元    │（266 │ 260萬4868元│
│500萬 │ 836萬2550元│額：│  金額：    │1.8285萬│      │萬元）│            │
│元案  │(1)鑑估基礎：│370 │「批示逕以鑑│～2.1629│      │      │(2)本息及違約│
│      │  5.5萬/㎡  │萬元│  估時價之6 │萬/㎡   │      │      │  金合計：  │
│      │(2)土地面積：│    │  成放貸」  │（土地時│      │      │ 627萬2521元│
│      │  130.27㎡  │    │            │價約238 │      │      │            │
│      │(3)建物：    │    │2.批示放貸金│萬至282 │      │      │            │
│      │  95萬8160元│    │  額:500萬元│萬元）  │      │      │            │
│      │            │    │（差額130萬 │        │      │      │            │
│      │2.評估擔保放│    │  元）      │        │      │      │            │
│      │  款總值：  │    │            │        │      │      │            │
│      │ 375萬9095元│    │            │        │      │      │            │
├───┼──────┼──┼──────┼────┼───┼───┼──────┤
│吳廖數│1.擔保品鑑估│擬放│1.提高土地擔│土地每㎡│325萬 │未拍定│(1)本金：    │
│盡    │  之時價：  │貸金│  保品之時價│之時價：│元    │      │ 306萬9000元│
│申貸  │  531萬333元│額：│  金額：    │1.6712萬│      │      │            │
│400萬 │(1)鑑估基礎：│250 │ 919萬8323元│～1.9663│      │      │(2)本息及違約│
│元案  │  2.175萬/㎡│萬元│(1)鑑估基礎：│萬/㎡   │      │      │  金合計：  │
│      │(2)土地面積：│    │  3.872萬/㎡│（土地時│      │      │ 718萬7598元│
│      │  237.56㎡  │    │(2)提高鑑價時│價約397 │      │      │            │
│      │(3)建物：    │    │  價7成8    │萬至467 │      │      │            │
│      │  10萬2400元│    │            │萬元）  │      │      │            │
│      │            │    │2.提高擔保放│        │      │      │            │
│      │2.評估擔保放│    │  款總值：  │        │      │      │            │
│      │  款總值：  │    │  401萬310元│        │      │      │            │
│      │ 250萬9833元│    │            │        │      │      │            │
│      │            │    │3.批示放貸金│        │      │      │            │
│      │            │    │  額:400萬元│        │      │      │            │
│      │            │    │（差額150萬 │        │      │      │            │
│      │            │    │  元）      │        │      │      │            │
├───┼──────┼──┼──────┼────┼───┼───┼──────┤
│楊黃金│1.擔保品鑑估│擬放│1.提高土地擔│土地每㎡│910萬 │已拍定│(1)本金：    │
│枝    │  之時價：  │貸金│  保品之時價│之時價：│元    │（278 │  579萬970元│
│申貸  │ 950萬9271元│額：│  金額：    │1.4346萬│      │萬8000│            │
│600萬 │(1)鑑估基礎：│430 │1428萬8600元│～1.6970│      │元）  │(2)本息及違約│
│元案  │  3.06萬/㎡ │萬元│（00000000+ │萬/㎡   │      │      │  金合計：  │
│      │(2)土地面積：│    │  0000000） │（土地時│      │      │1174萬9877元│
│      │  279.91㎡  │    │(1)鑑估基礎：│價約402 │      │      │            │
│      │(3)建物：    │    │   4.7萬/㎡ │萬至475 │      │      │            │
│      │  75萬5220元│    │(2)提高鑑價時│萬元）  │      │      │            │
│      │            │    │  價5成     │        │      │      │            │
│      │2.評估擔保放│    │            │        │      │      │            │
│      │  款總值：  │    │2.提高擔保放│        │      │      │            │
│      │ 431萬4835元│    │  款總值：  │        │      │      │            │
│      │            │    │ 611萬8468元│        │      │      │            │
│      │            │    │            │        │      │      │            │
│      │            │    │3.批示放貸金│        │      │      │            │
│      │            │    │  額:600萬元│        │      │      │            │
│      │            │    │（差額170萬 │        │      │      │            │
│      │            │    │  元）      │        │      │      │            │
├───┼──────┼──┼──────┼────┼───┼───┼──────┤
│陳南昌│1.擔保品鑑估│擬放│1.提高土地擔│土地每㎡│1078萬│未拍定│(1)本金：    │
│申貸  │  之時價：  │貸金│  保品之時價│之時價：│9315元│      │ 483萬4000元│
│500萬 │1078萬9315元│額：│  金額：    │1.513萬 │      │      │            │
│元案  │(1)鑑估基礎：│350 │1215萬9966元│～2.178 │      │      │(2)本息及違約│
│      │  4.46萬/㎡ │萬元│(1)鑑估基礎：│萬/㎡   │      │      │  金合計：  │
│      │(2)土地面積：│    │  5.46萬/㎡ │（土地時│      │      │1307萬5970元│
│      │  222.71㎡（│    │(2)提高鑑價時│價約337 │      │      │            │
│      │ 4234.97㎡持│    │  價2成1    │萬至485 │      │      │            │
│      │ 分65/1236）│    │            │萬元）  │      │      │            │
│      │(3)建物：    │    │2.提高擔保放│        │      │      │            │
│      │  60萬6784元│    │  款總值：  │        │      │      │            │
│      │            │    │ 508萬9596元│        │      │      │            │
│      │2.評估擔保放│    │            │        │      │      │            │
│      │  款總值：  │    │3.批示放貸金│        │      │      │            │
│      │ 428萬7846元│    │  額:500萬元│        │      │      │            │
│      │            │    │（差額150萬 │        │      │      │            │
│      │            │    │  元）      │        │      │      │            │
└───┴──────┴──┴──────┴────┴───┴───┴──────┘
